【裁判字號】    99,易,568
【裁判日期】    990914
【裁判案由】    重利
【裁判全文】
臺灣高雄地方法院刑事判決               99年度易字第568號
公  訴  人  臺灣高雄地方法院檢察署檢察官
被      告  甲○○
選任辯護人  楊雪貞律師
被      告  乙○○
上列被告因重利案件，經檢察官聲請以簡易判決處刑（98年度偵
緝字第1527號、第1598號），本院認不得逕以簡易判決處刑，改
依通常程序審理，判決如下：
    主  文
甲○○共同犯重利罪，處有期徒刑肆月，如易科罰金，以銀元參
佰元即新臺幣玖佰元折算壹日，減為有期徒刑貳月，如易科罰金
，以銀元參佰元即新臺幣玖佰元折算壹日。
乙○○共同犯重利罪，處有期徒刑參月，如易科罰金，以銀元參
佰元即新臺幣玖佰元折算壹日，減為有期徒刑壹月又拾伍日，如
易科罰金，以銀元參佰元即新臺幣玖佰元折算壹日。
    事  實
一、甲○○與乙○○原係壽險公司同事，因甲○○於民國94年間
    欲從事放款並收取高額利息以牟利，遂告知乙○○，若能仲
    介他人前來借款，將可抽取所借款項百分之15之金額，經乙○○同意後，二人遂共同基於乘他人急迫貸以金錢，而取得
    與原本顯不相當重利之犯意聯絡，由甲○○擔任出資之金主
    ，提供放款所需資金；乙○○則負責招攬借款業務，以此分
    工方式，共同趁他人急迫、輕率之際，貸以金錢，並以預扣
    手續費及利息之巧立名目方式，使借款人取得遠低於名義借
    款金額之款項，再以名義借款金額計算利息之方式，賺取與
    原本顯不相當之重利。嗣丁○○因急需金錢，又無法向銀行
    貸得款項，於94年9 月18日下午5 時許，在位於高雄市○○
    路之「金礦咖啡廳」，透過乙○○之仲介，向甲○○借款新
    臺幣（下同）500,000 元。經甲○○取得丁○○之身分證、
    印章、存摺及所簽發之本票後，先扣除75,000元之手續費及
    6 個月利息共60,000元，再將所餘之365,000 元，分二次於
    94年9 月21日及同年10月7 日匯入丁○○所有之郵局帳戶。
    復於95年4 月自丁○○帳戶扣款12,000元；於同年5 月自丁○○帳戶扣款10,000元，以上開方式，獲取於原本顯不相當
    之重利。嗣因丁○○無力清償高額利息，經甲○○持其所簽
    發本票聲請本票裁定及強制執行，丁○○不堪負荷，報警處
    理，始悉上情。
二、案經丁○○訴由屏東縣政府警察局內埔分局報請臺灣高雄地
    方法院檢察署檢察官偵查起訴。
    理  由
壹、程序部分：
一、證人即告訴人丁○○於警詢中之陳述，無證據能力：按被告
    以外之人（包括證人、鑑定人、告訴人、被害人及共同被告
    等）於檢察事務官、司法警察官或司法警察調查中所為之陳
    述，與審判中不符時，其先前之陳述具有較可信之特別情況
    ，且為證明犯罪事實存否所必要者，得為證據，刑事訴訟法
    第159 條之2 定有明文。查證人丁○○於警詢中所為之陳述
    （參警卷第1 頁至第3 頁），與其於本院審理中所為證述（
    參本院卷第27頁至第37頁），並無不符之處，揆諸首開法律
    規定，證人丁○○於警詢中之陳述，自無證據能力。
二、至本判決所引用其他據以認定事實之各項證據，均於準備程
    序及審理程序中詢問檢察官及被告，使其就證據能力之有無
    表示意見，而檢察官及被告對其證據能力均不爭執，復查無
    法定證據取得或使用禁止之情形，應認均有證據能力。
三、另被告甲○○之選任辯護人於本院準備程序中，爭執證人丙○○於警詢陳述之證據能力部分（參本院審訴卷第84頁），
    因上開證據，未為本判決所為論斷事實之依據，爰不就其證
    據能力加以贅述，附此敘明。
貳、實體部分：
一、訊據被告甲○○固坦承有於事實欄所載時、地，透過被告乙○○之仲介，借款予告訴人丁○○之金額為500,000 元，但
    扣除75,000元之手續費及6 個月利息共60,000元，實際上告
    訴人實得之金額為365,000 元（參本院第93頁）；被告乙○○固坦承有為被告甲○○仲介放款，每次仲介之傭金為借款
    人所借款項百分之十五，本案告訴人向被告甲○○借款500,
    000 ，其獲得75,000之傭金（參本院卷第91頁、第92頁），
    然均矢口否認有何重利犯行。被告甲○○辯稱：伊借款予告
    訴人，年息為百分之20，符合民法規定，並無重利可言（參
    本院98審簡4936號卷第25頁），被告甲○○辯護人另辯稱：
    依財團法人金融聯合徵信中心所提供告訴人之授信餘額月報
    表可知，告訴人於94年間借款經驗豐富，且負債餘額500 餘
    萬元，皆無遲延還款情形，告訴人向被告借款當時，顯無急
    迫、輕率、無經驗之情形，是依告訴人背景以觀，本件顯與
    重利罪之要件不相符合等語（參本院卷第98頁）；被告乙○○則辯稱：伊只是介紹人，介紹告訴人向被告甲○○借錢，
    ，伊收了百分之15即75,000元的仲介費，並沒有涉犯重利罪
    等語（參本院98審簡4936號卷第53頁、第54頁；本院審易卷
    第16頁）。經查：
  (一)告訴人於94年9 月18日下午5 時許，在位於高雄市○○路之
    「金礦咖啡廳」，透過被告乙○○之仲介，向被告甲○○借
    款500,000 元。經被告甲○○取得告訴人之身分證、印章、
    存摺及所簽發之本票後，先扣除75,000元之手續費及6 個月
    利息共60,000元（每月利息10,000元），再將所餘之365,00
    0 元，分二次於94年9 月21日及同年10月7 日匯入告訴人所
    有之郵局帳戶，復於95年4 月自告訴人帳戶扣款12,000元；
    於同年5 月自告訴人帳戶扣款10,000元，嗣因告訴人無力清
    償高額利息，經被告甲○○持其所簽發本票聲請本票裁定及
    強制執行等情，業據被告甲○○、乙○○於本院審理中坦認
    不諱，有如前述，核與證人即告訴人丁○○於檢察官偵訊及
    本院審理中所證相符（參98年度偵字第16437 號卷第6 頁、
    第7 頁；本院審簡卷第23頁至第25頁、第67頁、第68頁；本
    院卷第28頁至第37頁），復有告訴人（原名涂守宏）之郵政
    存簿儲金簿（含94年9 月12日至94年10月18日之存提明細）
    、被告乙○○名片影本、存款明細（儲戶收執聯）、臺灣屏
    東地方法院98年2 月6 日屏院惠民執己字第98司執989 號執
    行命令等在卷可稽（參警卷第9 頁、第10頁；98偵緝1598號
    卷第15頁、第22頁），並經本院依職權調閱屏東地院96年度
    執字第12802 號、該院97年度屏簡字第735 號及本院98年度
    雄小字第1955號等卷宗核閱無訛，此部分之事實，洵堪認定
    。
  (二)由(一)所認定之事實可知，告訴人向被告甲○○借款之初，實
    際僅取得之金額為365, 000元。又依被告甲○○與告訴人約
    定之還款條件，告訴人若於6 個月後還款，須償還被告甲○○500,000 元；若於12個月後還款，超過6 個月部分每月尚
    須償還10,000元利息，亦即合計需償還被告甲○○560,00 0
    元。則以開借貸條件，依銀行實務之利率計算方式，因告訴
    人實際取得金額為365,000 元，故其借款本金為365,000 元
    ，6 個月之後，須償還500,000 元，利息合計為135,000 元
    ，週年利率即為74% （計算方式：135,000/365,000=37% ；
    而37% 係以6 個月計算之利率，換算成週年利率為74% ）；
    12個月之後，須償還560,000 元，利息合計為195,000 元，
    週年利率即為53% （計算方式：195,000/365,000=53% ），
    均遠超過法定最高週年利率20％，衡諸目前社會之借款習慣
    、金融市場動態等客觀標準，被告甲○○所收取之利息實與
    原本顯不相當，實屬重利無訛。至被告甲○○辯稱告訴人所
    以僅取得365,000 元款項，係因預扣手續費75,000元及預扣
    6 個月利息60,000元，告訴人實際上借款金額為500,000 元
    等語。本院查借貸款項，理應於約定繳息時間屆至時，借款
    人方有繳息之義務，而本件被告甲○○於借款之初，告訴人
    尚未有何繳息義務之時，即將借款人本可自行運用之60,000
    元扣除，依法自難認被告甲○○已將此部分款項出借予告訴
    人。再手續費依照字面意思，當係資金出借者，因辦理該筆
    資金出借所生之費用。銀行實務借貸，雖亦有手續費之名目
    ，然此一費用，係銀行業者處理借貸相關手續事宜而衍生之
    成本（諸如對保、訂定借貸契約、設定抵押等皆須有專人處
    理），因借貸相關手續固定，故該費用與借貸本金相較，通
    常比例甚微，且不隨借款金額多寡而有太大之變動。而本件
    被告甲○○所稱之預扣「手續費」，其計算方式係以所稱借
    款金額之百分之15計算，並非固定不變，總額又高達借款金
    額百分之15，與手續費之性質實有不同。被告甲○○顯以預
    扣手續費及利息之巧立名目方式，使告訴人取得遠低於名義
    借款金額之款項（即500,000 元），再以名義借款金額計算
    利息之方式，賺取與原本顯不相當之重利，其辯稱僅收取年
    息百分之20利息乙節，自屬無稽，並無可採。
  (三)被告甲○○與乙○○原係壽險公司同事，因被告甲○○於94
    年間欲從事放款並收取利息以牟利，遂告知被告乙○○，若
    能仲介他人前來借款，將可抽取所借款項百分之15之金額，
    經被告乙○○同意後，二人遂以由被告甲○○擔任出資之金
    主，提供放款所需資金；被告乙○○則負責仲介借款業務之
    模式，貸放資金等情，則據被告甲○○、乙○○於本院審理
    中陳述明確（參本院卷第91頁至第95頁），並互核一致，此
    部分之事實，堪以認定。是被告許娟仲介告訴人向被告甲○○借款之初，可獲取高額之傭金，其對被告甲○○從事貸款
    收取重利之行為應知悉甚詳，否則被告甲○○如何支付如此
    高額傭金，由此足認被告乙○○對被告甲○○借款並收取重
    利乙節，有犯意聯絡，並仲介告訴人向被告甲○○借款。
  (四)告訴人因急需用錢而為本件借貸之事實，除經其於本院審理
    中證述明確外（參本院卷第34頁、第36頁），並參酌告訴人
    願負擔較銀行借款利率高出甚多之利息而為借款，衡情必係
    迫切需款急用，否則當無任由他人重利盤剝之理。是告訴人
    係出於急迫不得已始為本件借款，應無疑義。辯護人此部分
    所辯，容有誤會。
  (五)另辯護人於本院審理中辯稱被告甲○○實際上取得之利息為
    16,000元，並無重利可言，然查本件利率之計算方式，有如
    前述，辯護人所辯，並非可採。且本件係因告訴人無力負擔
    重利下，被告甲○○追討無門，經聲請本票裁定及強制執行
    等程序後，告訴人提出異議之訴及返還溢扣款之訴，雙方於
    司法訴訟程序中和解，而達成辯護人所稱之金額，此情均為
    被告甲○○為本件犯行後所發生之事情，自與被告甲○○本
    件犯行是否成立無涉，辯護人此部分所辯，難認有理，附此
    敘明。
  (六)綜上諸情，被告二人所辯顯均係臨訟之砌詞，均無可採。本
    件事證明確，被告二人犯行均堪以認定，應依法論科。
二、新舊法比較：被告二人行為後，刑法於94年2 月2 日經總統
    令修正公布，於95年7 月1 日施行，而行為後法律有變更者
    ，適用行為時之法律。但行為後之法律有利於行為人者，適
    用最有利於行為人之法律，刑法第2 條第1 項定有明文。而
    有關新舊法之比較，應就罪刑有關之共犯、未遂犯、想像競
    合犯、牽連犯、連續犯、結合犯，以及累犯加重、自首減輕
    暨其他法定加減原因（如身分加減）與加減例等一切情形，
    綜其全部罪刑之結果而為比較（最高法院95年5 月23日刑事
    庭第8 次會議決議參照）。經查：
  (一)修正前刑法第28條規定：「二人以上共同實施犯罪之行為者
    ，皆為正犯」，修正施行後規定「二人以上共同實行犯罪之
    行為者，皆為正犯」，將舊法之「實施」修正為「實行」。
    原實施之概念，包含陰謀、預備、著手及實行等階段之行為
    ，修正後僅共同實行犯罪行為始成立共同正犯，自屬法律有
    變更。本案被告二人所涉犯行無論依新舊法，均成立共同正
    犯，適用新法並未對被告較為有利。
  (二)修正前刑法第33條第5 款規定：「罰金：1 元以上」，修正
    後同法第33條第5 款規定：「罰金：新臺幣1000元以上，以
    百元計算之」，比較新舊法結果，刑法法定本刑中列有罰金
    刑者，舊法顯然較有利於行為人，是本件犯罪關於法定罰金
    刑部分，以行為時即修正前第33條第5 款定其罰金部分之法
    定刑，對被告較為有利。
  (三)經綜合比較結果，新法對被告並非有利，應依刑法第2 條第
    1 項前段之規定，適用行為時法即修正前之刑法處斷之。
  (四)至於現行刑法第41條第1 項前段規定：「犯最重本刑為5 年
    以下有期徒刑以下之刑之罪，而受6 個月以下有期徒刑或拘
    役之宣告者，得以新臺幣1 千元、2 千元或3 千元折算一日
    ，易科罰金。」，而修正前刑法第41條第1 項之易科罰金折
    算標準，應以銀元100 、200 、300 元折算1 日，經折算為
    新臺幣後，應以新臺幣300 、600 、900 元折算1 日。經比
    較修正前後之易科罰金折算標準，即以修正前之規定較有利
    於被告。
三、論罪科刑
  (一)按重利罪之構成要件係乘他人急迫、輕率或無經驗貸以金錢
    ，而取得與原本顯不相當之重利，故貸以金錢及收取利息之
    行為，均屬重利罪之構成要件行為，行為人一次貸以金錢後
    多次收取利息行為，應屬基於一重利犯意下之接續行為，且
    與貸以金錢之行為綜合視為法律上一行為，收取利息之行為
    係重利行為之繼續。次按共同正犯之成立，祇須具有犯意之
    聯絡，行為之分擔，既不問犯罪動機起於何人，亦不必每一
    階段犯行，均經參與（最高法院34年上字第862 號、66年台
    上字第2527號判例意旨參照）。故本件被告乙○○雖僅參與
    仲介借款人向被告甲○○借款之行為，但既係以自己參與犯
    罪之意思為之，而與被告甲○○有犯意之聯絡，仲介他人向
    被告甲○○借款，並獲得高額利潤，參諸上揭判例意旨，被
    告自屬重利行為之正犯。故核被告二人所為，均係犯刑法第
    344 條之乘他人急迫，貸以金錢，而取得與原本顯不相當之
    重利罪。被告二人就前開重利犯行，有犯意聯絡及行為分擔
    ，均為共同正犯。又本件重利行為，雖有多次收取利息之行
    為，應屬基於一重利犯意下之接續行為，而為包括一罪。
  (二)爰審酌被告二人原均係壽險從業人員，有渠等審判筆錄在卷
    可憑（參本院卷第94頁、第95頁），不思以正當方式賺取所
    需，反而趁人之危，利用他人急迫而亟需用錢之際，巧立名
    目收取高額利息，藉此牟利，無視於借款人每每因無力負擔
    高利貸之重利或鋌而走險犯罪或輕生尋短，製造社會問題，
    對借款人自身及其家庭與社會致生之危害匪淺，犯後否認犯
    行，未見悔意，惟念被告甲○○與告訴人丁○○業就民事部
    分達成和解，且被告李慶能本件實際上所獲取之利益不高，
    復參酌被告二人在本案中之分工角色、參與程度等一切情狀
    ，分別量處如主文所示之刑。又被告二人上開犯罪時間係在
    96 年4月24日以前，合於中華民國96年罪犯減刑條例之規定
    ，而本案被告二人雖於偵查中均於98年6 月29日經通緝，並
    分別於98年7 月7 日、9 日為警緝獲，有臺灣高雄地方法院
    檢察署通緝書2 紙及檢察官內勤訊問筆錄二份在卷可憑（參
    見97年度偵緝字第1527號、第1598號卷宗），上開通緝及緝
    獲時間皆於該條例施行後，是與該條例第5 條所定「本條例
    施行『前』，經通緝而未於中華民國96年12月31日以前自動
    歸案接受偵查、審判或執行者」之規定不符，故仍應依該條
    例第2 條第1 項第3 款規定，就上開宣告刑，減刑2 分之1
    ，並依該條例第9 條之規定，諭知以新臺幣1,000 元折算1
    日之易科罰金折算標準。
據上論斷，依刑事訴訟法第452 條第1 項、第299 條第1 項前段
，刑法第2 條第1 項前段、修正前刑法第28條、第41條第1 項前
段，刑法第344 條，廢止前罰金罰鍰提高標準條例第2 條，現行
法規所定貨幣單位折算新臺幣條例第2 條，中華民國96年罪犯減
刑條例第2 條第1 項第3 款、第7 條、第9 條、第10條，判決如
主文。
本案經檢察官陳登燦到庭執行職務。
中    華    民    國    99    年    9     月    14    日
                  刑事第十四庭   法  官   林揚奇
以上正本證明與原本無異。
如不服本判決應於收受送達後10日內向本院提出上訴書狀，並應
敘述具體理由；如未敘述上訴理由者，應於上訴期間屆滿後20日
內向本院補提理由書（均須按他造當事人之人數附繕本）「切勿
逕送上級法院」。
中    華    民    國    99    年    9     月    14    日
                                 書記官   何明昌
附錄本案論罪科刑法條：
中華民國刑法第344 條
乘他人急迫、輕率或無經驗貸以金錢或其他物品，而取得與原本
顯不相當之重利者，處1 年以下有期徒刑、拘役或科或併科1 千
元以下罰金。

司法院資訊處製作；財團法人民間司法改革基金會備份。
